【裁判字號】    89,上易,1283
【裁判日期】    891221
【裁判案由】    詐欺
【裁判全文】
臺灣高等法院刑事判決                          八十九年度上易字第一二八三號
    上  訴  人
    即  被  告  丁○○
右上訴人因詐欺案件，不服臺灣板橋地方法院八十七年度易字第四九四一號，中華民
國八十九年三月八日第一審判決（起訴案號：臺灣板橋地方法院檢察署八十七年度偵
字第一○二九一號、第一八○一三號），本院審理中，臺灣板橋地方法院檢察署移請
併辦（併辦案號：八十九年度偵字第一○○○三號），提起上訴，本院判決如左：
    主  文
原判決關於丁○○被訴詐欺執中企業有限公司部分及應執行刑撤銷。
丁○○右開被訴詐欺執中企業有限公司部分無罪。
其他上訴駁回。
    事  實
一、丁○○與戊○○、乙○○均從事水電工程，丁○○且經營建築工程承包，明知其
    承包工程並不順利，本身業已陷於給付不能之情境，竟仍於民國八十五年七月二
    十二日，意圖為自己不法之所有，分向戊○○、乙○○佯稱欲投標承攬某工程，
  得標後水電工程即交由戊○○、乙○○承作，而需款新台幣（下同）一百萬元作
    投標保證金，戊○○、乙○○均不知有詐，各出資五十萬元借予丁○○，丁○○
    並開立面額共二百萬元之本票二紙交付，詎丁○○於得款後，即避不見面，並未
    投標工程供戊○○、乙○○二人承作，戊○○等人於本票屆期後索討無著，始知
    受騙。
二、案經戊○○、乙○○訴由臺灣板橋地方法院檢察署檢察官偵查起訴。
    理  由
壹、有罪部分：
一、訊據被告丁○○對於右揭開立本票向告訴人戊○○、乙○○借款之事實固供承不
    諱，核與告訴人戊○○、乙○○於檢察官偵查中或本院審理中指述被告詐借款項
    之情節大致相符，且有本票影本二紙在卷可稽，此部分事實足堪認定。雖被告矢
    口否認有詐欺犯行，辯稱：因生意失敗，借來週轉。因後來做了工程，不了解程
    序，不敷成本，且工程不順利，就沒還錢，沒有要騙他們的錢，我本要包執中公
    司的案子給他們做，嗣後改稱桃園大樓的一個案子，後來未談成，我就把前移到
    基隆去做，實際上借一百萬元，但我簽二百萬元的票給他，當時我們已經說好二
    年後還他，所以本票上寫八十七年云云（見原審卷第五十二頁、第六十七頁反面
    至第六十八頁、第九十一頁）。惟查，告訴人戊○○、乙○○於偵查中均稱：被
    告說要找工程給伊等做，都是騙伊等的，被告開二百萬元本票是亂開的，只是騙
    伊等的等語（見偵查卷第十五頁）；原審調查時，告訴人戊○○稱：被告當時沒
    說要去基隆做，到桃園做工程，但拿了錢後，連一通電話也沒有云云（見原審卷
    第六十八頁），告訴人乙○○則稱：用借，被告說要把工程標來給伊等做，伊等
    才願意借錢給被告云云（見原審卷第六十八頁）。由此足證被告明知其本身已因
    承包工程不順而陷入給付不能之情境，竟向告訴人戊○○、乙○○佯稱欲投標承
    攬某項工程，得標後交由其二人承作，然事實上並未投標工程供告訴人等二人承
    作，自足使告訴人等陷於錯誤，以為被告得以投標或施作工程而會按時償還款項
    ，並因而將款項借予被告，而被告於所開立之本票屆期後亦均未清償借款予告訴
    人等，復先後避不見面且逃逸無蹤，則其於借款之初，即應有不法所有之詐騙犯
    意等情，堪以認定，則被告所辯並無詐欺之意思云云，無非事後卸責飾詞，尚難
    採信。而告訴人等亦因而受有損害，事證明確，被告犯行洵堪認定。
二、核被告意圖為自己不法之所有，以詐術使人將本人之物交付，所為係犯刑法第三
    百三十九條第一項之罪。被告所為係以一行為同時詐騙告訴人戊○○、乙○○二
    人，而觸犯二詐欺罪名，為想像競合犯，應從一詐欺取財罪處斷。
三、原審以被告罪證明確，依刑法第三百三十九條第一項、第五十五條規定，判處被
    告有期徒刑二月，認事用法尚無不合，量刑亦甚妥適，應予維持。被告上訴意旨
    略以：伊向戊○○、乙○○借款後，是有二處工程讓他們做，並非如渠等所言，
    拿了錢就逃避無蹤云云。惟查，戊○○、乙○○於本院調查時均到庭證稱：沒有
    標到（工程），只給我們幫忙做散工，我們借錢給他並不是要做這個，是要做標
    工程的保證金用，標到再轉包給我們做，（做散工和標工程）是兩回事；又稱是
    借錢一年後才有小工程讓我們做，一個是淡水竹圍的工程我們是向曾世昌簽約的
    ，另一個是被告的板橋消防工程，是我們二人去收尾等語（見本院卷第一零五頁
    ），足見被告所辯伊於借款後有二處工程讓告訴人戊○○、乙○○做云云，無非
    卸責飾詞，不足採信。綜上所述，被告關於此部分詐欺取財之上訴為無理由，應
    予駁回。
貳、無罪部分：
一、公訴意旨另以：丁○○於八十六年十月間，在執中企業有限公司（下稱執中公司
    ）所在地台北縣三重市○○路一一○號十四樓之十六，因欲向執中公司承包甲○○○○期國際航站大廈水電工程之弱電設備管線施工工程，工程款為一百二十六
    萬八千元，丁○○未施工前，向執中公司代表人丙○○佯稱先預借工程款以利工
    程之進行，丁○○並簽交如附表所示本票九紙以資取信，執中公司不知有詐，而
    如數先行支付工程款予丁○○，其後經執中公司催促施工，丁○○又以週轉困難
    為由，再向執中公司要求借貸，執中公司仍為其所騙，而借予一百五十四萬零七
    百十五元，丁○○得款後，隨即避匿無蹤，未予施工，執中公司始知受騙，因認
    被告丁○○另連續犯有刑法第三百三十九條第一項之詐欺取財罪嫌。
二、按犯罪事實應依證據認定之，無證據不得推定其犯罪事實；不能證明被告犯罪者
    ，應諭知無罪之判決，刑事訴訟法第一百五十四條、第三百零一條第一項分別定
    有明文。又告訴人之告訴，係以使被告受刑事訴追為目的，是其陳述是否與事實
    相符，乃應調查其他證據以資審認；且認定不利於被告之事實，須依積極證據，
    茍積極證據不足為不利於被告事實之認定時，即應為有利於被告之認定，更不必
    有何有利之證據。另認定犯罪事實所憑之證據，雖不以直接證據為限，間接證據
    亦包括在內；然而無論直接或間接證據，其為訴訟上之證明，須於通常一般之人
    不致有所懷疑，而得確信其為真實之程度者，始得據為有罪之認定，倘其證明尚
    未達到此一程度，而有合理之懷疑存在時，即無從為有罪之認定，最高法院著有
    五十二年度台上字第一三○○號，三十年度上字第八一六號及七十六年度台上字
    第四九八六號判例可資參照。又按刑法第三百三十九條詐欺罪之成立，以意圖為
    自己或第三人不法之所有，以詐術使人將本人或第三人之物交付或得財產上之利
    益為其要件，故須具備：（一）行為人有為自己或第三人不法所有之主觀意圖；
    （二）行為人向被害人施用詐術；（三）被害人因其詐術而陷於錯誤，而交付本
    人或第三人之物或得財產上之利益等三項構成要件始足當之，茍欠缺其一，即無
    從成立該罪。
三、訊據被告丁○○對於右揭開立本票向執中公司預借工程款之事實固供承不諱，核
    與執中公司代表人丙○○、代理人陳宏道分別於檢察官偵查中或本院審理中指述
    被告借款之情節大致相符，且有工程合約書、發票及支票各乙紙、本票九紙（見
    偵字第一○二九一號卷第四頁至第九頁，以上均為影本）各一紙足據。然被告矢
    口否認有何詐欺取財犯行，辯稱：伊係因承包工程失敗，致無力返還上開款項，
    伊並無詐欺告訴人之犯意云云。經查：
（一）此部分固據告訴人提出本票九紙在卷可憑，惟被告於借款時，確有加倍簽發本
      票予債權人之情事，此觀於被告於上開時地向告訴人戊○○、乙○○借款共計
      一百萬元，亦簽發面額二百萬元之本票交付等情，亦足徵之，而被告嗣於原審
      調查中與執中公司為民事和解協調時，雙方亦在一百五十餘萬元之債權上作為
      和解基礎，而非以共計二百八十餘萬元之債權上談判等情，亦有和解書草稿一
      紙在卷可稽（惟其後和解並未成立），再參以被告所簽發本票之發票日或到期
      日之時間，均在八十六年十月間至八十七年一月間，而其所簽發支付工程款面
      額一百二十六萬八千元之支票，其發票日則在八十七年三月十四日，則告訴人
      所指稱被告於預借工程款後再另行向告訴人借款等語，其所稱借款時間上已有
      不符，況告訴人既於被告預借一百二十六萬餘元之工程款並未依約返還後，衡
      情自無再借予被告一百五十四萬餘元更超過上開工程款之理。由是，被告辯稱
      ：伊簽發此部分之本票實與前開「工程款」之預借係同一筆，並未另向告訴人
      「借款」等情應堪採信。
（二）執中公司代表人丙○○於偵查中稱：他（被告）有水電執照，開票是做為保證
      ，支票提示遭退票，完全沒有施工，因另有工程須與他繼續完成，才借錢給他
      周轉云云（見偵查卷第四頁反面、第三十一頁）。被告則稱：應是一百二十幾
      萬元，一百五十幾萬元是包括利息，：：一百二十幾萬元名義上是工程款，實
      際上之借款，分好幾次拿，每次都簽本票云云（見原審卷第一二四頁）。足見
      所謂「工程款」一百二十六餘萬元，乃具有「工程款」外觀之「借款」，執中
      公司係因另有工程須與被告繼續完成，方支付「工程款」（實則為「借款」）
      一百二十六餘萬元（含利息一百五十餘萬元）予被告周轉，並非陷於錯誤而支
      付前開「工程款」（借款）。則被告事後因無力償債所積欠之「工程款」（借
      款），即屬民事債務不履行事件之範疇，應循民事訴訟途徑解決，尚不得遽論
      係刑法詐欺取財罪。
（三）又執中公司代表人丙○○於原審調查時稱：被告有接我們（執中公司）的工程
      ，並把工程款先領去用，然後沒有去做工程，另外他也借了一百多萬元，總共
      是二百八十多萬元，後來我同意一百五十萬元給他分期清償，我只告他一百五
      十四萬元，工程款是一百二十六萬元，確實是兩筆，他負債太多，我同意他減
      半云云（見原審卷第一○五頁、第一○六頁）；於本院調查時問及：「被告如
      何詐欺？」，則答以：「被告借錢不還」等語。對於告訴人執中公司之指訴，
      被告於原審調查時辯稱：起訴實在，內容大致都對，我沒有要騙他們的錢，執
      中公司分好幾次給我，其實執中公司也沒拿到（工程），所謂工程款實際上是
      借款，當時約定半年後還錢，我總共跟他借了一百五十四萬元，先前告訴人說
      是兩筆是不對的，後來我們和解他也說是一百五十四萬元，而不是二百多萬元
      ，後來我工作不順利，所以一直沒辦法還，我沒有騙他的意思云云（見原審卷
      第九十頁、第九十一頁），復補稱：只有一筆，那時我欠錢是沒錯，當時我不
      知道工程是高雄一家公司拿去做，我是純粹跟他借錢，工程也有跟他包，但工
      程款是借款，當時有開發給他，開一百二十六萬的本票，就是包括全部，其他
      本票都是同一筆云云，：：執中公司是地下錢莊，應是一百二十幾萬元，一百
      五十幾萬元是包括利息，：：一百二十幾萬元名義上是工程款，實際上之借款
      ，分好幾次拿，每次都簽本票云云（見原審卷第九十二頁、第一○六頁、第一
      二四頁）；於本院調查時，亦為相同之陳述（見本院卷第五十八頁反面、第九
      十二頁、第一○四頁）。對照執中公司代表人丙○○於偵查中及原審調查時之
      證詞，益證該具有「工程款」外觀之「借款」金額（含利息）為一百五十四餘
      萬元。被告並非向執中公司施用詐術，使執中公司陷於錯誤而交付該「工程款
      」（借款），自與刑法第三百三十九條詐欺罪之構成要件有間，尚無從成立該
      罪。
（四）再者，執中公司並未承包「甲○○○○期國際航站大廈水電工程之弱電設備管
      線施工工程」，此有交通部民用航空局機場擴建工程處八十九年十一月三日擴
      電（八九）字第○九七二七號函附卷可稽（見本院卷第八十頁），則執中公司
      自無從將「甲○○○○期國際航站大廈水電工程之弱電設備管線施工工程」轉
      包予被告施作。因此，被告所辯：如執中公司有標到（桃園中正機場第二期監
      視系統）工程，轉包給我做，我便以工作還給他，但他並未標到（桃園中正機
      場第二期監視系統）工程云云（見本院卷第四十八頁反面至第四十九頁），以
      為其未予施工之理由，應堪採信。由此足證被告並非基於將來不予施工之意圖
      欺罔執中公司，使執中公司陷於錯誤而支付該「工程款」（借款），實係因執
      中公司並未取得「甲○○○○期國際航站大廈水電工程之弱電設備管線施工工
      程」，被告因可歸責於執中公司之事由於客觀上無從施工，要難謂被告於「借
      款」之初，即有詐欺取財之不法意圖。此外，復查無其他積極證據足資證明被
      告另有公訴人所指之詐欺犯行，此部分不能證明被告犯罪，自應為被告無罪之
      諭知。
四、原審不察，以被告丁○○於未施工前，向執中公司佯稱先預借工程款以利工程之
    進行，執中公司不知有詐，而先行支付「工程款」為一百二十六萬八千元。嗣經
    執中公司催促施工，被告丁○○即避匿無蹤，未予施工等情，認定被告所為係犯
    詐欺取財罪。惟查，執中公司既未承包「甲○○○○期國際航站大廈水電工程之
    弱電設備管線施工工程」，自無從將該工程轉包予被告施作，故被告乃因可歸責
    於執中公司之事由於客觀上無從施工，自非基於將來不予施工之意圖而欺罔執中
    公司，使執中公司陷於錯誤而支付該「工程款」（借款），且執中公司係因另有
    工程須與被告繼續完成，方支付該「工程款」（借款），尚無陷於錯誤之情形，
    與詐欺取財之犯罪構成要件有間，原判決遽論被告此部分行為係犯詐欺取財罪，
    殊有未當。被告上訴意旨，執以指摘原判決此部分不當，為有理由，自應由本院
    將此部分撤銷，諭知被告無罪之判決。
參、移送併辦（八十九年度偵字第一○○○三號）部分：
一、原審訊據（原臺灣板橋地方法院檢察署八十七年度偵字第二三一四三號案件）告
    訴人協諻興業有限公司代表人溫景材指稱：被告丁○○於八十三年十二月六日向
    伊詐借款項二百萬元，及於八十四年六月一日起至八十四年八月份止向伊詐購貨
    品等情。溫景材於（同署八十九年度偵字第一○○○三號）偵查中復補稱：其中
    有多次協商都沒按協議進行，伊才提出告訴云云。
二、惟按告訴人所指述被告犯罪之時間，與前開經論罪科刑部分之犯罪時間相距一、
    二年有餘，顯難認被告對於此部分之行為，與前開經論罪科刑部分，係基於概括
    之犯意為之，二者難認有連續犯之裁判上一罪關係，自為起訴效力所不及，本院
    即無從併予審理，既未經起訴，自仍應退回檢察官另行依法處理。
據上論斷，應依刑事訴訟法第三百六十八條、第三百六十九條第一項前段、第三百六
十四條、第三百零一條第一項，判決如主文。
本案經檢察官鄭富銘到庭執行職務。
中    華    民     國      八十九     年      十二     月    二十一    日
                              臺灣高等法院刑事第二十二庭
                                  審判長法  官  許  正  順
                                        法  官  林  明  俊
                                        法  官  邱  同  印
右正本證明與原本無異。
不得上訴。
                                        書記官  莊  昭  樹
中      華      民      國    八十九    年      十二    月    二十二    日


司法院資訊處製作；財團法人民間司法改革基金會備份。
